【裁判字號】    98,上更(二),178
【裁判日期】    981110
【裁判案由】    違反毒品危害防制條例
【裁判全文】
臺灣高等法院臺中分院刑事判決     98年度上更(二)字第178號
上  訴  人  臺灣臺中地方法院檢察署檢察官
上  訴  人
即  被  告  乙○○
                    （現於臺灣臺中監獄執行中）
選任辯護人  林本能律師
上列上訴人因被告違反毒品危害防制條例案件，不服臺灣臺中地
方法院96年度訴字第1096號、97年度訴字第3348號中華民國97年
10月1日第一審判決（起訴案號：臺灣臺中地方法院檢察署96年
度偵字第2773號、追加起訴案號：97年度蒞字第1343號），提起
上訴，經最高法院第二次發回更審，本院判決如下：
    主  文
原判決關於乙○○販賣第一級毒品予黃有火及販賣第一、二級毒
品予林志威部分及定應執行刑部分撤銷。
乙○○販賣第一級毒品，累犯，處有期徒刑拾伍年貳月；扣案之
0000000000號SIM卡壹張、夾鏈袋伍包及電子秤壹台沒收，又販
賣第一級毒品海洛因所得新臺幣伍仟元沒收，如全部或一部不能
沒收時，以其財產抵償之。又販賣第一級毒品，累犯，處有期徒
刑拾伍年陸月；扣案之第一級毒品海洛因拾肆包（驗餘合計淨重
柒拾肆公克）、第二級毒品甲基安非他命拾貳包（驗餘合計淨重
陸拾參點肆伍伍伍公克），均沒收銷燬之；扣案之海洛因空包裝
（總重伍點貳貳公克）、行動電話門號0000000000號SIM卡壹張
、分裝夾鏈袋伍包、電子秤壹台，均沒收；又販賣第一級毒品海
洛因所得新臺幣壹仟元及販賣第二級毒品甲基安非他命所得新臺
幣參仟元沒收，如全部或一部不能沒收時，以其財產抵償之。應
執行有期徒刑拾陸年，扣案之第一級毒品海洛因拾肆包（驗餘合
計淨重柒拾肆公克）、第二級毒品甲基安非他命拾貳包（驗餘合
計淨重陸拾參點肆伍伍伍公克），均沒收銷燬之；扣案之海洛因
空包裝（總重伍點貳貳公克）、行動電話門號0000000000號SIM
卡壹張、分裝夾鏈袋伍包、電子秤壹台，均沒收；又販賣第一級
毒品海洛因所得新臺幣陸仟元及販賣第二級毒品甲基安非他命所
得新臺幣參仟元沒收，如全部或一部不能沒收時，以其財產抵償
之。
    事  實
一、乙○○前因施用第一、二級毒品及故買贓物案件，經臺灣苗
    栗地方法院分別判處有期徒刑6月、3月及6月，並定應執行
    有期徒刑1年2月確定，於民國94年10月31日易科罰金執行完
    畢。詎仍不知悔改，明知海洛因及甲基安非他命業經公告列
    為毒品危害防制條例第2條第2項第1、2款之第一級及第二級
    毒品，不得非法持有、轉讓、販賣，竟基於販賣第一級毒品
    海洛因及第二級毒品甲基安非他命牟利之犯意，先向真實姓
    名、年籍不詳之成年人，販入不詳重量之海洛因及甲基安非
    他命後，分別於下列時間，利用其所有之門號0000000000
    號SIM卡插入不詳之行動電話後與購毒者聯繫交易毒品事宜
    ，雙方談妥交易毒品之種類、數量、金額，並約定交易之時
    間、地點後，再前往約定之交易地點，以一手交貨、一手交
    錢之方式，為下列販賣第一級毒品海洛因或第二級毒品甲基
    安非他命之行為：
  (1)由黃有火於95年12月6日22時41分許 ，以0000000000號行動
    電話撥打乙○○之0000000000號行動電話，而與乙○○聯絡
    購買第一級毒品海洛因之事宜。俟雙方談妥交易細節，並約
    定交易時間及地點後，隨即由乙○○出面至約定地點即臺中
    縣東勢鎮○○路之麥當勞旁之停車場，以一手交錢、一手交
    貨之方式，販賣第一級毒品海洛因予黃有火一次，價格為新
    臺幣（下同）5000元。
  (2)由林志威以0000000000號行動電話撥打乙○○之0000000000
    號行動電話，而與乙○○聯絡購買第一級毒品海洛因及第二
    級毒品甲基安非他命之事宜。俟雙方談妥交易細節，並約定
    交易時間及地點後，於95年12月9日18、19時許，乙○○即
    至約定地點即臺中縣東勢鎮○○路之麥當勞旁之停車場，以
    一手交錢、一手交貨之方式，同時販賣第一級毒品海洛因
    1000元及第二級毒品甲基安非他命3000元予林志威。
二、嗣經警於96年1月18日10時許，在臺中縣大雅鄉○○路125巷
    與大勇巷口，拘提乙○○到案，並於其所乘坐之車號7301-K
    X號自小客車底盤下方查獲第一級毒品海洛因4包及第二級毒
    品甲基安非他命1包、另查獲玻璃球吸食器1組、手機2具、
    隨身攜帶之門號0000000000號SIM卡1張，旋即帶同乙○○至
    其臺中縣大雅鄉○○路125巷26號1樓住處搜索，又自其住處
    查扣第一級毒品海洛因10包、第二級毒品甲基安非他命11包
    、分裝夾鏈袋5包、電子秤1台、吸食器3組、現金6萬7900元
    。
三、案經臺中縣警察局東勢分局報請臺灣臺中地方法院檢察署檢
    察官偵查起訴及追加起訴。
    理  由
一、本院前審判決就被告被訴販賣第二級毒品予「阿坤」、於95
    年12月7日販賣第二級毒品予張誌強及轉讓第一級毒品予羅
    金浪等經原審判決無罪部分，駁回檢察官之上訴。檢察官就
    此部分並未上訴最高法院，是此部分公訴事實，應已判決確
    定。揆諸最高法院判決就本院98年度上更(一)98號刑事判決撤
    銷發回更審意旨，亦未就該部分有所論述，是上開無罪部分
    既已確定，即不在本院審理範圍之列，合先敘明。
二、按刑事訴訟法第192條證人之訊問所準用同法第98條之規定
    ，因該法第166條之7第2項第2款就詰問證人之限制已有明文
    ，故於92年1月14日修正時，刪除原準用同法第98條「訊問
    被告應出以懇切之態度，不得用強暴、脅迫、利誘、詐欺、
    疲勞訊問或其他不正之方法」之規定。雖司法警察官或司法
    警察於蒐集證據時詢問證人，因非以詰問方式為之，而無同
    法第166條之7之適用。然證人所為陳述，仍具有供述證據之
    性質，本諸禁止強制取得供述之原則，被告以外之人因受恫
    嚇、侮辱、利誘、詐欺或其他不正方法所為不利於被告之陳
    述，亦應認不具證據能力。故審理事實之法院，遇有被告或
    證人對於證人於司法警察官或司法警察調查中所為陳述提出
    非任意性之抗辯時，即應先調查該取供之程序合法與否。本
    件證人黃有火、林志威就其等各自於警詢供述向被告購買毒
    品各情，證人黃有火於原審證稱：「當時是警察要我配合，
    我才這樣說。我家住在石岡，不需要跑到東勢鎮」（原審卷
    一第162頁背面），「警察是叫我配合一下」、「是警察叫
    我這樣講的。我當時吃藥難過」（同上卷第163頁背面）等
    情。證人林志威則於原審證稱：「因為那時在警局做的筆錄
    就是這樣，警察說這樣就可以交保」等語（原審卷一第169
    頁）。然查，證人即負責訊問黃有火之警員丙○○於本院審
    理時到庭結證稱伊於96年1月18日負責詢問證人黃有火，在
    詢問之前或中，伊並無要證人黃有火配合指證被告黃火石有
    販賣毒品給黃有火。是在詢問筆錄時，伊等詢問黃有火的上
    手時，他自己主動供出黃有火的。製作筆錄時，黃有火並無
    因施用毒品而有精神難過之情況等語（見本院上更二卷第69
    頁正、背面），且已具結擔保其證言之真實性。而證人丙○
    ○並未參與承辦被告乙○○販賣毒品案，被告乙○○係渠等
    監聽的另一證人陳柏祥之部分，該證人之上手係乙○○等情
    ，亦據證人丙○○於本院結證明確（見本院上更二卷第69
    頁正面），可知證人丙○○僅負責詢問證人黃有火，其既非
    承辦被告黃有火本案販賣毒品案件者，且伊負責監聽之購毒
    者係陳柏祥之人，衡情自無可能知悉證人黃有火與被告乙○
    ○買賣毒品之經過，則豈能於警詢中捏造事實要求證人黃有
    火配合指證被告乙○○販毒等情。況證人黃有火於警詢時初
    供出伊係向綽號「洪董」之男子購買毒品，且就警方提供之
    多張照片中，明白指認被告乙○○即其所稱之「洪董」之人
    ，並稱伊於95年8月間開始替綽號「歐機年」劉建志及自己
    撥打被告乙○○持用之0000000000行動電話聯繫購買毒品之
    數量及金額，再約定交易。伊記得伊以0000 000000行動電
    話與被告乙○○聯繫購買毒品事宜（見警卷第32至24頁），
    核與證人劉建志於本院前審所證：「（問：你有無綽號叫歐
    基年？）答：有的。那是以前的綽號」「（問：你是否認識
    黃有火？）答：他在我家住了一段日子，．．距今將近兩年
    了。（問：你有無施用毒品？）答：兩年前是有，是施用一
    級毒品。來源大部分是黃有火接洽的，我不太清楚。．．手
    機是黃有火跟我借的」「（問：你所吸食的海洛因，都是黃
    有火去買回來與你一起吸食的？）答：是的」「（問：黃有
    火使用你的手機當時，你是否在場？）答：有時候在場，有
    時候不在場」「（問：他以你的手機在聯絡購買毒品，你有
    無在場？）答：沒有」等語（見本院上訴卷第114頁背面至
    115頁背面）相符，亦有證人黃有火向劉建志借用之門號000
    0000000號行動電話與被告之0000000000號行動電話於95 年
    12月6日22時41分之通訊監察譯文可佐，證人黃有火於警詢
    所述既有旁證可佐，益見其係依其親身經歷之事實而為供述
    ，且其於警詢既可完整供述伊向被告乙○○購買毒品之細節
    ，亦難認證人黃火石於警詢時因施用毒品而有精神難過之情
    形。據上，堪認證人黃有火於原審所為之上開證詞，係事後
    迴護被告之詞，不足採信。另證人丁○○於本院審理時證稱
    ：「（九十六年時是否任職於東勢分局？）是的。（九十六
    年一月有無對林志威製作筆錄？）是我負責問的。（當時為
    何會對林志威製作警詢筆錄？）我們搜索過去的。（搜索什
    麼地方？）在他的住所搜索。（他當初有無施用毒品精神恍
    惚？）沒有。他精神滿清醒的。（警詢過程中他有供出毒品
    來源是向洪仔即被告乙○○買的，是否你要他這樣說？）不
    是，我們問他毒品來源，是他自己提供的。（有無跟他說你
    要這樣說才能交保？）沒有」等語（見本院上更二卷第85頁
    正、背面），並已具結以擔保其證言之真實性。而偵辦警員
    並無強制處分權，自無令證人林志威交保之餘地。則證人丁
    ○○當不可能以證人林志威指證伊向被告乙○○購買毒品等
    情為交保之條件。再者，證人林志威於偵訊時，先對檢察官
    供稱伊精神狀況正常（見96偵2773卷第27頁），繼而詳細供
    述伊向被告購買毒品之細節，並經檢察官提示警卷內之照片
    供其指認，證人林志威亦堅定指認被告乙○○就是賣毒品給
    伊之人，並稱伊與被告乙○○沒有過結等語（見96偵2773
    卷第28頁），核與其於警詢之供述大致相符，堪認證人林志
    威於警詢之供述實非因訊問警員之不當取供而來。是證人林
    志威於原審所為上述證詞，係事後迴護被告之詞，難以採信
    。
三、證據能力部分：
  (一)按被告以外之人於檢察事務官、司法警察官或司法警察調查
    中所為之陳述，與審判中不符時，其先前之陳述具有較可信
    之特別情況，且為證明犯罪事實存否所必要者，得為證據，
    刑事訴訟法第159條之2定有明文。而所謂「有較可信之特別
    情況」，應就前後陳述時之各種外部情況進行比較，以資決
    定何者外部情況具有可信性，所稱之「外部情況」，一般應
    考量：(1)證人作證時間之間隔：即證人之陳述是否係在記憶
    猶新之情況直接作成；(2)有意識的迴避：即證人先前陳述時
    若被告未在場，證人直接面對詢問警員所為陳述應較為坦然
    ；(3)事後串謀：即證人對警察描述其所目睹情形，因較無時
    間或動機去編造事實，客觀上亦較難認與被告間有勾串情事
    ，其陳述較具有可信性；(4)警詢時有無辯護人、代理人或親
    友在場：如有上開親誼之人在場，自可期待證人為自由從容
    之陳述，其證言之可信度自然較高；(5)警詢所製作之筆錄記
    載是否完整：如上開筆錄對於犯罪之構成要件、犯罪態樣、
    加重減輕事由或起訴合法要件等事實或情況，均詳實記載完
    整，自可推定證人之陳述，與事實較為相近，而可信為真實
    。故證人之陳述係在上開特別可信之情況下所為，則虛偽陳
    述之危險性不高，雖係審判外之陳述，或未經被告反對詰問
    、對質，仍得承認其有證據能力。查，本案證人黃有火、林
    志威各於警詢證述向被告購買毒品等情，雖屬被告以外之人
    於審判外之言詞陳述，然渠等於警詢所供，距被告販賣或轉
    讓毒品之時間較近，記憶自較深刻，可立即反應所知，不致
    因時隔日久而遺忘案情，且渠等於製作警詢筆錄時，被告並
    未在場，自無人情壓力，而無與被告串供之虞，況員警又無
    不法取供之情形，已如上述，且觀渠等之警詢筆錄就事件之
    描述甚為完整，復與渠等於各該時段與被告以電話聯繫時之
    對話內容較為相符，依上開說明，其等警詢筆錄應較渠等事
    後於審理中所證，較具有可信之特別情況，且為證明被告犯
    罪事實存否所必要，應有證據能力。
  (二)次按被告以外之人於偵查中向檢察官所為之陳述，除顯有不
    可信之情況者外，得為證據，刑事訴訟法第159條之1第2項
    定有明文。是否有「顯不可信之情況」，係由法院依該偵查
    中陳述之外部情況以為判斷。查證人林志威於檢察官偵查中
    ，經諭知證人具結之義務及偽證之處罰並命朗讀結文後具結
    ，以證人之身分陳述事件之經過，檢察官就上開偵查訊問之
    實施，並無何違反相關規定之瑕疵，況現階段刑事訴訟法規
    定檢察官代表國家偵查犯罪、實施公訴，依法其有訊問被告
    、證人及鑑定人之權，證人、鑑定人且須具結，而實務運作
    時，檢察官偵查中向被告以外之人所取得之供述證據，原則
    上均能遵守法律規定，不致違法取供，其可信度極高，而證
    人林志威亦於原審及本院審理中到庭接受交互詰問，已保障
    被告詰問之權利，被告及選任辯護人亦未能釋明證人林志威
    於偵訊時之證詞，有何顯有不可信之情況，是證人林志威於
    偵訊之證述應認具有證據能力。
  (三)另按被告以外之人於審判外之陳述，雖不符刑事訴訟法第
    159 條之1、159條之2、159條之3、159條之4等規定，而經
    當事人於審判程序同意作為證據，法院審酌該言詞陳述或書
    面陳述作成時之情況，認為適當者，亦得為證據。當事人、
    代理人或辯護人於法院調查證據時，知有第159條第1項不得
    為證據之情形，而未於言詞辯論終結前聲明異議者，視為有
    前項之同意，刑事訴訟法第159條之5定有明文。查本案警方
    對被告所實施之通訊監察，係經檢察官依法核准，在通訊監
    察期間內（95年12月4日至95年12月31日）對被告所有並使
    用之門號0000000000號行動電話合法監聽所得，此有詳載聲
    監案號、案由、監察電話、對象及譯文人等資料之臺灣臺中
    地方法院檢察署通訊監察書及譯文紀錄等在卷可參，上開通
    訊監察既係依法定程序所為，則基於該通訊監察所取得之監
    聽電話錄音，本件被告於選任辯護人於本院行準備程序及審
    理時，就下列引為證據之錄音譯文等書面陳述，就其證據能
    力表示不予爭執，本院審酌該言詞陳述作成時之情況，並查
    無其他不法之情狀，復與本案待證事實具有關聯性，依刑事
    訴訟法第159條之5之規定，有證據能力。
四、訊據上訴人即被告（下稱被告）乙○○固坦承有以其所有並
    使用之門號0000000000號行動電話與黃有火、林志威等人聯
    絡不諱，惟矢口否認有何販賣毒品海洛因或甲基安非他命之
    犯行，辯稱：伊沒有販賣毒品，是有人打電話來問伊說他那
    裡有錢要與伊一起購買海洛因及安非他命，但伊只有曾經與
    林志威一起去購買海洛因，那次每人出4千元，林志威買2包
    ，1人1包，除該次外伊都沒有去。扣案之電子秤是購買毒品
    時怕被騙，不夠份量，所以拿來秤毒品用的，夾鏈袋、甲基
    安非他命、海洛因都是伊自己要施用的，因為伊施用甲基安
    非他命、海洛因的量很大，且一次購買較多的毒品會比較便
    宜，伊才會有那麼多毒品云云。經查：
  (一)就犯罪事實欄一之(1)部分之犯罪事實：
    證人黃有火於警詢時就關於其如何向被告購買毒品之交易方
    式、時間、地點及價格等情節證述明確（見警卷第24至26頁
    ），佐以其於警詢中另供述：「我於95年8月間開始替綽號
    『歐基年』之劉建志及我自己向乙○○以0000000000號行動
    電話聯繫購買毒品之數量及金額，再約定交易」「我記得以
    0000000000行動電話與乙○○聯繫購買毒品事宜」等語（見
    警卷第25、26頁），核與證人劉建志於本院前審所證：「（
    問：你有無綽號叫歐基年？）答：有的。那是以前的綽號」
    「（問：你是否認識黃有火？）答：他在我家住了一段日子
    ，．．距今將近兩年了。（問：你有無施用毒品？）答：兩
    年前是有，是施用一級毒品。來源大部分是黃有火接洽的，
    我不太清楚。．．手機是黃有火跟我借的」「（問：你所吸
    食的海洛因，都是黃有火去買回來與你一起吸食的？）答：
    是的」「（問：黃有火使用你的手機當時，你是否在場？）
    答：有時候在場，有時候不在場」「（問：他以你的手機在
    聯絡購買毒品，你有無在場？）答：沒有」等語（本院上訴
    卷第114頁背面至115頁背面）相符，並佐以黃有火向劉建志
    借用之門號0000000000號行動電話（Ｂ）與被告之00000000
    00號行動電話（Ａ）於95年12月6日22時41分有如下之通訊
    監察譯文：
    Ｂ：董仔，我阿火，同樣再拿一樣的東西過來。
    Ａ：你人在那裡？
    Ｂ：在東勢。
    Ａ：一樣的地方。
    Ｂ：董仔我先跟你講，我這一邊剩五張（五千元），我一定
        會補你的。
    Ａ：你之前也沒有補。
    Ｂ：我一定會補的，我跟你講這樣，我就一定會做到。
    Ａ：好，好啦。好。（聲拘卷第10頁）
    及證人黃有火於原審證述：伊曾經跟劉建志借用過門號0000
    000000號行動電話，亦不否認以該門號行動電話於95年12月
    6日22時41分與被告聯繫等情（見原審卷二第111頁背面、第
    112頁），益徵證人黃有火於警詢中所為之證述與事實相符
    ，其於原審否認曾向被告購買毒品海洛因云云，應係迴護被
    告之詞，不足採信。
  (二)就犯罪事實一之(2)部分之犯罪事實：
    證人林志威於警詢時及偵查中就關於其向被告購買毒品之交
    易方式，時間、地點及價格等情節均證述明確，核與其所使
    用之門號0000000000號（Ｂ）及被告之0000000000號行動電
    話（Ａ）於95年12月9日15時37分之通訊監察譯文：
    Ａ：我6、7點會過去。
    Ｂ：我再出去拿。
    Ａ：好。
    Ｂ：我拿三千元粗的、一千元細的。
    Ａ：我到橋頭那裡再打電話給你」（外放證物袋內通訊監察
        書第一冊第21頁）
    相符，且證人林志威於原審復證稱：「粗的是指安非他命，
    細的是指海洛因，是約在臺中縣東勢鎮○○路之麥當勞旁之
    停車場」「二種都有買，都同時買」「（問：你所稱兩種都
    同時買的時間？）答：95年12月9日」等語在卷（見原審卷
    一第168頁至171頁背面），足認證人林志威於警詢時及偵查
    中所為之證述與事實相符，堪以採信。其於原審經被告之辯
    護人為反詰問時另又改稱：伊是與被告一起出資去買海洛因
    、安非他命云云，惟經檢察官質以：「你說你與乙○○合資
    買毒品，賣的那個人你有看到嗎？」，其則答稱：「沒有」
    檢察官再質以：「你如何知道是乙○○賣給你，或是你們合
    資買的？」，其又答稱：「這部分我不知道」，顯見其於原
    審所述，應係避重就輕故為迴護被告之詞，不足採信。證人
    林志威於本院前審復證稱：「（問：提示監聽譯文九十五年
    十二月九日關於林志威的部分，請確認上開內容是否你與被
    告的對話？）答：是的」「（問：這通電話聯繫之後，有無
    與被告見面？）答：有的。在東勢鎮○○道的麥當勞見面」
    「（問：你們聽完電話後多久在該麥當勞見面？）答：約一
    個小時後」「（問：你們當天有在該麥當勞見到面？）答：
    有的」「（問：依據上開監聽譯文所載時間之基地台顯示，
    被告當天都在大雅，沒有去東勢，你有何意見？）答：我不
    知道」「（問：能否確認當天有無在上開麥當勞見面？）答
    ：有的。．．」「（問：你是否向被告購買毒品？）答：是
    的」「（問：所以你剛才所言合資購買是不對的？）答：是
    的」「（問：你當時跟他買四千元，但你當時還欠他二千元
    ？）答：是的」「（問：二千元有無還給被告？）答：有的
    ，跟他買了以後隔幾天給他的」等語（本院上訴卷第113頁
    至114頁），顯見被告確有販賣第一、二級毒品予林志威無
    訛，其辯稱係與林志威合資購買毒品云云，亦不足採信。
  (三)本件被告為警所查扣之白色粉末14包經送請法務部調查局鑑
    驗結果，確含第一級毒品海洛因成分（驗餘合計淨重74.00
    公克，純質淨重32.82公克、空包裝總重5.22公克），此有
    法務部調查局96年12月11日調科壹字第09623082030鑑定通
    知書1份可按（見原審卷一第81頁）；另扣案之透明結晶顆
    粒12包，確係第二級毒品甲基安非他命成分（驗餘合計淨重
    63.4555公克），亦有行政院衛生署草屯療養院96年12月31
    日草療鑑字第0960009905號鑑定書1份附卷可稽（見原審卷
    一第83至86頁）；參以本件經警依臺灣臺中地方法院檢察署
    95年中檢惠閏聲監（續）字第001527號通訊監察書，對被告
    之0000000000號行動電話實施通訊監察，證人黃有火、林志
    威等人確有於95年12月間，分別以其等所使用之上開行動電
    話，撥打該門號行動電話，以各種暗語表示欲購買海洛因或
    甲基安非他命，並洽談交易金額，或約定交易地點等情，此
    均有監聽譯文在卷可稽；另證人黃有火、林志威等人亦自承
    確分別有施用第一級毒品海洛因或第二級毒品甲基安非他命
    之前科紀錄；此外，復有被告所有之分裝夾鏈袋5包、電子
    秤1台及其使用之門號0000000000號SIM卡1張扣案可資佐證
    ，足徵證人黃有火、林志威等人上開不利於被告之證述確屬
    有據。佐以本案查扣之海洛因及甲基安非他命均非少量，苟
    僅供被告自己施用，顯與常情有違，已難認被告持有扣案之
    海洛因及甲基安非他命應非單純供己施用，若非意圖營利，
    被告何需花費鉅資，購買遠超過自身施用所需？況本件復經
    警扣得被告所有之電子秤1台及分裝夾鏈袋5包，益徵被告確
    有販賣圖利之犯意甚明，被告所辯扣得之毒品係欲供己施用
    云云，亦不足採。
  (四)販賣毒品海洛因、甲基安非他命係違法行為，非可公然為之
    ，亦無公定價格，容易分裝並增減份量，而每次買賣之價量
    ，可能隨時依雙方關係深淺、資力、需求量及對行情之認知
    、來源是否充裕、查緝是否嚴緊、購買者被查獲時供述購買
    對象之可能風險之評估等，而異其標準，非可一概而論，從
    而販賣之利得，除行為人就販賣之價量俱臻明確供述外，委
    難察得實情，然販賣之人從價差或量差中牟利之方式雖異，
    其意圖營利之販賣行為則同一。復衡以近年來毒品之濫用，
    危害國民健康與社會安定日益嚴重，治安機關對於販賣或施
    用毒品之犯罪行為，無不嚴加查緝，已使毒品不易取得且物
    稀價昂，苟被告於有償交付海洛因、甲基安非他命予黃有火
    、羅金浪、林志威、黃郡晟及張誌強之交易過程中無利可圖
    ，縱屬至愚，亦無甘冒被取締移送法辦判處重刑之危險而平
    白從事上開海洛因、甲基安非他命交易之理。是其販入之價
    格必較其出售之價格為低，而有從中賺取買賣價差牟利之意
    圖及事實，應可合理認定。
    綜上所述，本件事證明確，足認被告首開所辯，係卸責之詞
    ，要不可採。其有上揭販賣第一、二級毒品之犯行均事證明
    確，洵堪認定。
五、按證人之陳述有部分前後不符，或相互間有所歧異時，究竟
    何者為可採，法院仍得本其自由心證予以斟酌，非謂一有不
    符或矛盾，即應認其全部均為不可採信（最高法院74年臺上
    字第1599號判例參照）。上開證人黃有火、林志威就毒品交
    易次數、時間、金額等細節所證或有出入，而無法完全確定
    ，然彼等確有向被告購買海洛因或甲基安非他命，前後所供
    均相一致。況施用毒品之人因癮頭一來急需購得毒品以解癮
    ，搜尋毒品以供施用已不勝困擾，又何暇記憶每次毒品交易
    之金額、地點、或數量、或交易次數，故上開證人就細節方
    面之供述縱先後略有出入，惟並不影響彼等證言之可信度，
    彼等就確有向被告購買毒品或無償取得毒品，所證仍足採信
    。又上揭通訊監察譯文，雖未明確提及交易毒品海洛因或甲
    基安非他命之細節，惟因販賣毒品之刑責甚重，衡情一般毒
    販為免遭監聽查緝，通常均以代號或暗號聯繫，且上開證人
    亦分別就前揭通訊監察譯文中諸如「一樣的東西」「粗的」
    「細的」「5張」等代表交易之毒品種類、數量及細節證述
    甚詳，自堪採為對被告不利之認定。另毒品交易次數及金額
    ，關係被告犯罪所得財物之多寡，因已盡調查能事，仍無法
    明確得知其販賣毒品之真實次數及金額，是被告販賣海洛因
    或甲基安非他命之次數、金額，爰依客觀上較為確定之通聯
    譯文及各該證人歷次之證述中，採最有利被告之原則，而分
    別認定及計算如事實欄一、(1)、(2)所示之次數與金額。
六、被告行為後，毒品危害防制條例第4條第1項之販賣第一級毒
    品罪，及同條第2項販賣第二級毒品罪，業經總統於98年5月
    20日公布修正，並自同年5月22日起生效（司法院98年6月29
    日院台廳刑一字第０九八００一四六四三號函參照）。修正
    後之毒品危害防制條例第4條第1項規定「製造、運輸、販賣
    第一級毒品者，處死刑或無期徒刑；處無期徒刑者，得併科
    新臺幣二千萬元以下罰金。」，第2項規定「製造、運輸、
    販賣第二級毒品者，處無期徒刑或七年以上有期徒刑，得併
    新臺幣一千萬元以下罰金。」；而修正前同條例第4條第1項
    係規定「製造、運輸、販賣第一級毒品者，處死刑或無期徒
    刑；處無期徒刑者，得併科新臺幣一千萬元以下罰金。」；
    第2項規定「製造、運輸、販賣第二級毒品者，處無期徒刑
    或七年以上有期徒刑，得併科新臺幣七百萬元以下罰金。」
    。經比較新舊法律後，關於該罪主刑部分，修正後之規定雖
    非較有利於被告，但修正後毒品危害防制條例第17條第2項
    增訂「犯第四條至第八條之罪於偵查及審判中均自白者，減
    輕其刑」，而修正前之毒品危害防制條例則無此項規定，是
    經綜合比較整個修正結果：(一)被告並無於偵查及審判中均自
    白之情形，修正後之規定並非較有利於被告，依刑法第2條
    第1項前段之規定，自應適用修正前即行為時毒品危害防制
    條例第4條第1、2項之規定處斷。(二)被告有於偵查及審判中
    均自白之情形，應以修正後之規定，對被告較為有利，依刑
    法第2條第1項但書之規定，即應適用修正後之毒品危害防制
    條例第4條第1、2項、第17條第2項之規定論處。本件被告乙
    ○○就上揭販賣第一、二級毒品犯行，於偵審中均否認犯行
    ，依上說明，本件應適用修正前毒品危害防制條例第4條第1
    、2項論處。
七、按海洛因、甲基安非他命分別為毒品危害防制條例第2條第2
    項公告列管之第一、二級毒品，不得非法持有、轉讓、販賣
    。次按販賣毒品之所謂販賣行為，係行為人基於營利之目的
    ，而販入或賣出毒品而言。販賣毒品者，其主觀上須有營利
    之意圖，且客觀上有販賣之行為，即足構成，至於實際上是
    否已經獲利，則非所問（最高法院93年度臺上字第1651號刑
    事判決意旨參見）。核被告所為如事實欄一之(1)所示部分，
    係犯修正前毒品危害防制條例第4條第1項之販賣第一級毒品
    罪；被告所為如事實欄一之(2)所示部分，係犯修正前毒品危
    害防制條例第4條第1項之販賣第一級毒品罪、同條第2項之
    販賣第二級毒品罪。被告為販賣第一、二級毒品之目的而持
    有第一、二級毒品之低度行為，已分別為販賣第一、二級毒
    品之高度行為所吸收，均不另論罪。又被告就如事實欄一之
    (2)所示之犯行，係以一販賣行為同時觸犯修正前毒品危害防
    制條例第4條第1、2項之二罪名，為想像競合犯，應依刑法
    第55條從一重之販賣第一級毒品罪處斷。被告所犯上開二販
    賣第一級毒品罪，犯意各別，行為互殊，應分論併罰。又被
    告前因施用第一、二級毒品及故買贓物案件，經臺灣苗栗地
    方法院分別判處有期徒刑6月、3月及6月，並定應執行有期
    徒刑1年2月確定，於94年10月31日易科罰金執行完畢，有臺
    灣高等法院被告前案紀錄表一份可稽，其於受有期徒刑執行
    完畢後五年內故意再犯本件有期徒刑以上之各罪，均為累犯
    ，應依刑法第47條第1項規定加重其刑，惟被告所犯販賣第
    一級毒品罪之法定本刑中死刑、無期徒刑部分，依法不得加
    重其刑，是僅就該罪法定本刑中罰金刑部分加重其刑。再販
    賣第一級毒品罪之最輕法定本刑為無期徒刑，而同為販賣第
    一級毒品之人，其原因動機不一，犯罪情節未必盡同，或有
    大盤毒梟者，亦有中、小盤之分，其販賣行為對國民健康所
    造成危害程度自屬有異，法律科處此類犯罪，所設之法定最
    低本刑卻同為「無期徒刑」，不可謂不重。於此情形，倘依
    其情狀處以較輕之徒刑，即足以懲儆，並可達防衛社會之目
    的者，自非不可依客觀之犯行與主觀之惡性二者加以考量其
    情狀有無可憫恕之處，而適用刑法第59條之規定酌量減輕其
    刑，期使個案裁判之量刑，能斟酌至當，符合比例原則。本
    案被告販賣第一級毒品部分，無視國家對於杜絕毒品危害之
    禁令，其行為固屬不當，應予非難，然其販賣第一級毒品之
    對象不多，且販賣時間非久即為警查獲，實際販毒所得非鉅
    ，相較於長期大量販賣毒品之大盤毒梟或中盤毒販而言，所
    為對社會治安及國民健康之危害顯然較為輕微，是從被告犯
    案情節觀之，倘仍遽處以販賣第一級毒品之最低刑度即無期
    徒刑，尚屬情輕法重，且難謂符合罪刑相當性及比例原則，
    更無從與大毒梟之惡行有所區隔，是其上開販賣第一級毒品
    之犯罪情狀相較於法定之重刑，在客觀上足以引起一般人之
    同情，情節尚堪憫恕，爰依刑法第59條之規定酌量減輕其刑
    ，並就前開罰金加重其刑部分，依刑法第71條第1項規定，
    先加後減之。原審認被告上開罪行明確，分別予以論罪科刑
    ，固非無見，惟查：(1)原審未就毒品危害防制條例之修正，
    依刑法第2條第1項，比較修正前後規定而為適用，即有未洽
    。(2)0000000000號行動電話SIM卡係被告於為警查獲前3 、4
    個月，由伊所認識的友人贈與被告使用，業據被告於本院前
    審陳明屬實（見本院上訴卷第67頁正、背面），且係供被告
    聯絡販毒所用之物，自應依毒品危害防制條例第19條第1項
    諭知沒收，原審認非屬被告所有而未予沒收，亦有未洽。檢
    察官此部分上訴意旨以被告否認犯行，犯後態度不佳，認原
    審依刑法第59條就被告販賣第一級毒品部分酌減其刑為不當
    ，惟有關被告販賣第一級毒品海洛因部分，何以得依刑法第
    59條之規定酌減其刑，業經原審詳予論述，經核亦無不當，
    自不能以被告否認犯行，即認與刑法第59條之規定不符，另
    被告此部分上訴意旨以否認上開販賣第一、二級毒品犯行，
    指摘原判決不當，雖均無足採，惟原判決既有上開可議之處
    ，自應由本院將原判決此部分撤銷改判，其定應執行刑部分
    亦應併予撤銷。
八、爰審酌被告明知毒品不僅殘害施用者自身健康，其因施用毒
    品而散盡家財、連累家人，或為購買毒品鋌而走險者，更不
    可勝計，竟為謀個人私利，販賣毒品，危害社會甚鉅，另考
    量被告年近六旬、其犯罪之手段、素行、所得之利益非鉅及
    犯後否認犯行之態度等一切情狀，分別量處如主文第二項所
    示之刑，並定其應執行刑。末按毒品危害防制條例第19條第
    1項規定，並無如同條例第18條第1項所定，不問屬於犯人所
    有與否均沒收銷燬之明文，故應屬相對沒收主義之立法，其
    應沒收之物，應以屬被告所有者為限；又毒品危害防制條例
    第19條第1項規定，犯同條例第4、8條之罪者，其供犯罪所
    用或因犯罪所得之財物，均沒收之，如全部或一部不能沒收
    時，追徵其價額或以其財產抵償之。本件扣案之白色粉末14
    包（驗餘合計淨重74.00公克，純質淨重32. 82公克），確
    含第一級毒品海洛因成分；白色結晶顆粒12包（驗餘合計淨
    重63.4555公克），確含甲基安非他命成分，分別係第一級
    毒品海洛因及第二級毒品甲基安非他命，不問屬於犯人與否
    ，爰均依毒品危害防制條例第18條第1項前段宣告沒收銷燬
    之；另海洛因之空包裝總重5.22公克，既得與海洛因剝析分
    離而另為稱重，且屬被告所有，自應依同法第19條第1項諭
    知沒收（扣案之毒品及外包裝均於被告最後一次犯行諭知沒
    收）。又扣案之門號0000000000號SIM卡1張，被告於本院已
    自承係他人贈與伊使用，為被告所有，且本院認係其供販賣
    毒品所用之物，另分裝夾鏈袋5包及電子秤1台，被告已自承
    為其所有，且本院亦認係供其分裝販賣毒品所用之物，自亦
    應依同條例第19條第1項規定宣告沒收。又被告於事實欄一
    、(1)販賣第一級毒品海洛因所得5000元，(2)販賣第一級毒品
    海洛因所得1000元及販賣第二級毒品甲基安非他命所得3000
    元，合計9000元，雖均未扣案，然依上開說明及同條例第19
    條第1項之規定，仍應併予宣告沒收，如全部或一部不能沒
    收時，以其財產抵償之；至於扣案之手機2具因其內所含之
    門號0000000000號、0000000000號SIM卡均非供本案犯罪所
    用，另吸食器4組、現金6萬7900元等物，亦查無其他積極證
    據足認確與被告之本案犯行有所關聯，爰不予宣告沒收，附
    此敘明。
據上論結，應依刑事訴訟法第369條第1項前段、第364條、第299
條第1項前段，98年5月20日修正前毒品危害防制條例第4條第1項
、第2項、第18條第1項前段、第19條第1項，刑法第11條前段、
第2條第1項前段、第55條、第47條第1項、第59條、第64條、第
65條、第51條第5款，判決如主文。
本案經檢察官甲○○到庭執行職務。
中    華    民    國    98    年    11    月    10    日
              刑事第四庭  審判長法  官  洪  耀  宗
                                法  官  劉  登  俊
                                法  官  許  文  碩
以上正本證明與原本無異。
如不服本判決應於收受送達後十日內向本院提出上訴狀，其未敘
述上訴之理由者並得於提起上訴後十日內向本院補提理由書（均
須按他造當事人之人數附繕本）「切勿逕送上級法院」。
                                書記官  郭  蕙  瑜
中    華    民    國    98    年    11    月    10    日


司法院資訊處製作；財團法人民間司法改革基金會備份。
